臺灣高等法院臺中分院刑事判決　　　　96年度上易字第1204號
上　訴　人
即　被　告　甲○○
上列上訴人因詐欺案件，不服臺灣南投地方法院96年度易字第89
號，中華民國96年5 月24日第一審判決（起訴案號：臺灣南投地
方法院檢察署95年度偵緝字第262 號），提起上訴，本院判決如
下：
    主  文
原判決撤銷。
甲○○幫助犯詐欺取財罪，處有期徒刑伍月，減為有期徒刑貳月
又壹拾伍日，如易科罰金，以銀元參佰元即新臺幣玖佰元折算壹
日。
    事  實
一、甲○○前於民國（下同）83年8月23日，向中華郵政股份有
    限公司芬園郵局開立活期存簿儲金帳戶（局號：0000000號
    、帳號0000000號）供己使用。甲○○可預見提供本人所有
    之金融機構帳戶予他人使用，他人將可能利用其所提供之帳
    戶遂行詐欺取財之非法犯行，竟基於幫助他人實施詐欺取財
    之不確定故意，於94年8月30日至同年10月28日間某不詳時
    間，在不詳地點，以不詳之方式，將其所有前揭帳戶之存摺
    、開戶印章、金融卡及密碼等帳戶資料交予某真實姓名、年
    籍不詳之人及其所屬犯罪集團使用，藉其帳戶遂行詐欺取財
    犯罪。其後前述犯罪集團即由一名真實姓名、年籍不詳之人
    ，於94年10月28日11時許致電丙○○，佯稱丙○○有信用卡
    被盜刷，需匯錢至指定帳戶，致丙○○陷於錯誤，遂於當日
    13時02分許，依指示在臺中市北屯區○○○路110號松竹郵
    局，將新臺幣新台幣（下同）6萬元匯入甲○○上開帳戶內
    ；丙○○於匯款後，經查證始知受騙，旋報警處理，為警循
    線查獲。
二、案經丙○○訴由彰化縣政府警察局彰化分局報告臺灣彰化地
    方法院檢察署檢察官呈請臺灣高等法院臺中分院檢察署檢察
    長核轉臺灣南投地方法院檢察署檢察官偵查起訴。
    理  由
一、按被告以外之人於審判外之陳述，雖不符前4條（即刑事訴
    訟法第159條之1至第159條之4）之規定，而經當事人於審判
    程序同意做為證據，法院審酌該言詞陳述或書面陳述作成時
    之情況，認為適當者，亦得為證據；當事人、代理人或辯護
    人於法院調查證據時，知有第159條第1項不得為證據之情形
    ，而未於言詞辯論終結前聲明異議者，視為有前項之同意，
    刑事訴訟法第159條之5定有明文。證人丙○○於警詢時所為
    之陳述，原審及本院證據時，檢察官及上訴人即被告甲○○
    （下稱被告）並未對上開證據是否有不得為證據之情形於言
    詞辯論終結前聲明異議，且丙○○為本件被害人，其關於自
    己被詐欺取財之陳述係親身經歷之事，於作成前揭警詢所為
    之陳述時，實無加以隱瞞或增刪匿飾之必要，審酌該陳述作
    成時之情況，認該陳述亦適當作為本件認定之證據，依上開
    說明，自得將前述被告以外之人於審判外所為之陳述列為
    本件之證據。
二、訊據被告矢口否認有何幫助詐欺犯行，辯稱：伊的存摺、印
    章、提款卡是一起不見的，伊把密碼寫在金融卡封套的後面
    ；伊沒有去掛失、申請補發，因為伊連續搬家3次，伊不知
    道上開東西不見，因為存摺裡面沒有錢，所以沒有去掛失，
    且伊後來都在照顧伊婆婆云云。經查：
  (一)被告上開帳戶之資料，有該帳戶之立帳申請書影本1紙附卷
    可稽。另被告曾以遺失該帳戶之存摺、印鑑章、金融卡為由
    ，於94年8月30日向開戶郵局申請補發該帳戶之存摺、印鑑
    章、金融卡等情，亦有變更申請書、郵政儲金簿掛失止付申
    請書影本各1份在卷可憑。又被害人丙○○遭詐欺取財之事
    實，業據其於警詢中指述甚詳，並有郵政匯款執據及被告上
    開帳戶之歷史交易清單影本各1紙在卷可佐。被告上開帳戶
    確遭某真實姓名、年籍不詳之人使用，以詐騙被害人丙○○
    等情，應堪認定。又金融機構之存摺、提款卡，乃個人與金
    融機構往來之憑據，故一般人對於自己在金融機構帳戶所使
    用之存摺、開戶印章、提款卡等物品，均慎重保管之，惟恐
    稍有疏失造成自己金錢難以彌補之損失，尤其對存提款密碼
    更多方保密，以免被他人得悉後，將有被冒領或其他非法使
    用之虞。另印章如不慎遺失，更有可能遭他人冒用而從事不
    法行為或使印章之所有人背負難以估計債務之風險。茲被告
    如果真將其所有之上開存摺、開戶印章、提款卡、密碼單等
    諸多極為重要之私人物品一併遺失，卻未報案或申請掛失止
    付、補發，實令人難以置信。且被告之前亦曾以遺失上揭帳
    戶之存摺、印鑑章、金融卡為由，於94年8月30日向開戶郵
    局申請補發該帳戶之存摺、印鑑章、金融卡，顯見被告亦明
    知於遺失金融機構帳戶之存摺、印鑑章、金融卡等帳戶資料
    時，理應申請掛失止付、補發。
  (二)近年來，不肖詐欺犯罪集團經常以各種方式收集他人之金融
    機構存款帳戶後，再持以供作犯罪使用，藉此逃避檢警查緝
    犯罪之情事，層出不窮，亦經大眾傳播媒體廣為報導，被告
    係成年且智力成熟之人，對此應知之甚詳。茲被告如果真將
    其所有之上開存摺、開戶印章、提款卡、密碼等物品遺失，
    且未報案或申請掛失止付、補發，其卻不擔心該等帳戶資料
    遭詐欺犯罪集團拿來從事不法行為，亦顯有違常理。再衡諸
    一般金融機構帳戶之使用者，如未得該帳戶本人之同意，即
    使擁有存摺、金融卡、印鑑章，並明知提款密碼，亦不可能
    自行用以詐騙他人財物，因為本人隨時可至金融機構辦理帳
    戶終止手續，使用人不可能冒險使其存款有被本人提領之可
    能性存在，茲從事詐騙不法行為之人，更不可能無端冒此風
    險。是被告所稱存摺、開戶印章、提款卡及密碼等物品遺失
    云云，顯不足採信。
  (三)按刑法上之故意，分為直接故意（確定故意）與間接故意（
    不確定故意）；行為人對於構成犯罪之事實，明知並有意使
    其發生者，為直接故意；行為人對於構成犯罪之事實，預見
    其發生而其發生並不違背其本意者，為間接故意。茲金融機
    構帳戶可供款項之存匯、提領，一般人均可輕易申請開設，
    並無任何資格條件之限制，如非為供不法使用，匿飾真實身
    分，自得以自己名義為申請，何須使用他人之金融機構帳戶
    ？被告為成年人，對此通常生活經驗常識，豈有不知之理，
    惟其竟將前揭金融機構帳戶資料提供予某真實姓名、年籍不
    詳之人，顯見被告對於該人使用其帳戶以遂行詐騙他人財物
    之犯行，預見其發生而其發生並不違背其本意，故被告應具
    有幫助他人犯詐欺罪之不確定故意。是以，被告前揭辯解，
    顯係卸責之詞，不足採信，被告犯行堪以認定，應依法論科
    。
三、按被告行為後，刑法及刑法施行法業於94年2月2日經總統修
    正公布，並於95年7月1日施行（下稱新刑法，修正前刑法下
    稱舊刑法），參酌最高法院95年5月23日刑事庭第8次會議決
    議，新刑法第2條第1項之規定，係規範行為後法律變更所生
    新舊法律比較適用之準據法，於新刑法施行後，應適用新刑
    法第2條第1項之規定，為「從舊從輕」之比較。另於比較時
    應就罪刑有關之共犯、未遂犯、想像競合犯、牽連犯、連續
    犯、結合犯，以及累犯加重、自首減輕暨其他法定加減原因
    （如身分加減）與加減比例等一切情形，本於統一性及整體
    性原則，綜其全部罪刑之結果而為比較。本案涉及法律變更
    之部分經附表所示比較新舊刑法之規定，以舊刑法有利於被
    告，依新刑法第2條第1項前段規定，自應適用最有利於被告
    之舊刑法。另本件被告行為後，業已增訂刑法施行法第1條
    之1，並規定：「中華民國94年1月7日刑法修正施行後，刑
    法分則編所定罰金之貨幣單位為新臺幣。94年1月7日刑法修
    正時，刑法分則編未修正之條文定有罰金者，自94年1月7日
    刑法修正施行後，就其所定數額提高為30倍。但72年6月26
    日至94年1月7日新增或修正之條文，就其所定數額提高為三
    倍。」，上揭刑法施行法條文既已另行指示罰金數額之提高
    方式，則就普通刑法關於罰金刑部分，即應依上開規定予以
    轉換貨幣單位後再予以提高倍數，且不生新舊法比較之問題
    （如此解釋亦符合罰金罰鍰提高標準條例第1條後段之規定
    ）。本件被告所犯刑法第339條第1項之罪，自24年訂定以來
    均未修正或新增，因此依前述刑法施行法之規定，該罪所定
    罰金數額應轉換為新臺幣後再提高為30倍。
四、被告係提供其所有之金融機關帳戶予他人供詐欺犯罪使用，
    並無證據證明其有參與本件詐欺犯罪之行為，或有與本件不
    法集團成員有何犯意聯絡，是被告基於幫助詐欺之意思，參
    與構成要件以外之行為，為幫助犯。故核被告所為，係犯刑
    法第30條第1項、第339條第1項之幫助詐欺取財罪，被告為
    幫助犯（從犯），茲依刑法第30條第2項規定，依正犯之刑
    減輕之（觀諸刑法第30條修正前後幫助犯之規定，僅有文字
    之修正，無關成立幫助犯內容之實質變更，不屬法律之變更
    ，應逕適用修正後之規定，毋須比較適用）。原審對被告論
    罪科刑，固非無見，惟查：刑法第30條規定，毋庸比較新舊
    法，應逕適用現行法，原審誤予比較新舊法，適用修正前規
    定，尚有未合；又中華民國96年罪犯減刑條例業已於96年7
    月4日公布，於96年7月16日施行，本案有該條例減刑之適用
    ，原判決未及審酌，亦有未當。被告上訴否認犯罪，固無理
    由，惟原判決既有上開可議之處，自屬無可維持，應由本院
    將原判決撤銷改判。爰審酌被告犯罪之動機、目的及提供金
    融機構之帳戶予他人使用，助長犯罪，增加被害人尋求救濟
    途徑之困難，並使犯罪之追查趨於複雜，其犯罪手段、被害
    人丙○○所受損害及其他危害情形，犯後否認犯行，態度不
    佳等一切情狀，量處如主文第2項所示之刑罰。又依中華民
    國96年罪犯罪減刑條例第2條第1項第3款、第8條第1項之規
    定，減其刑期2分之1，並諭知易科罰金之折算標準。
據上論斷，應依刑事訴訟法第369條第1項前段、第364條、第299
條第1項前段，刑法第2條第1項前段、第339條第1項、第30條第1
項、第2項、第41條第1項前段（修正前），罰金罰鍰提高標準條
例第1條前段、第2條（修正前），現行法規所定貨幣單位折算新
臺幣條例第2條，中華民國96年罪犯罪減刑條例第2條第1項第3款
、第8條第1項，判決如主文。
本案經檢察官乙○○到庭執行職務。
中　　華　　民　　國　　96　　年　　8　　月　　15　　日
            刑事第七庭    審判長法　官  林  榮  龍
                                法　官  鄭  永  玉
                                法　官  江  錫  麟
上列正本證明與原本無異。
不得上訴。
                                書記官  劉  建  智
中　　華　　民　　國　　96　　年　　8 　　月　　15　　日
附表：
┌─────┬─────────┬─────────┬───────┐
│比較法條  │舊刑法於本案適用之│新刑法於本案適用之│依從舊從輕原則│
│          │法律效果          │法律效果          │比較結果      │
├─────┼─────────┼─────────┼───────┤
│刑法第41條│依修正前罰金罰鍰提│依惟95年7月1日施行│比較修正前後之│
│第1項前段 │高標準條例第2條前 │之刑法第41條第1項 │易科罰金折算標│
│          │（現已刪除）規定，│前之規定：「犯最重│準，以95年7 月│
│          │就其原定數額提高為│本刑為5年以下有期 │1日修正公施行 │
│          │100倍算一日，則本 │徒刑之罪，而受6個 │前之規定，較有│
│          │件受刑人行為時之易│月以下有期徒或拘役│利於被告。    │
│          │科罰金折算標準，應│之宣告者，得以新臺│              │
│          │以銀元300元折算1日│幣1000元、2000元或│              │
│          │，經折算為新臺幣後│3000元折算1日，易 │              │
│          │，應以新臺幣900元 │科罰。」          │              │
│          │折算為1日。       │                  │              │
├─────┴─────────┴─────────┴───────┤
│刑法第33條第5款關於罰金刑之規定，由「罰金：1元以上」修正為「罰金：│
│新臺幣1千元以上，以百元計算之」，刑法第339條第1項普通詐欺罪關於「 │
│或併科1千元以下罰金」之罰金刑部分，經比較新、舊法結果，應以被告行 │
│為時之法律即修正前第33條第5款規定，較有利於被告。                 │
├─────────────────────────────────┤
│綜合比較結果：以適用舊刑法較有利於被告，故本案應一體適用舊刑法。  │
└─────────────────────────────────┘
附錄本案論罪科刑法條：
刑法第339條第1項：
　意圖為自己或第三人不法之所有，以詐術使人將本人或第三人
  之物交付者，處5年以下有期徒刑、拘役或科或併科1千元以下
  罰金。
